臺灣臺北地方法院刑事判決
110年度審易字第2076號
公  訴  人  臺灣臺北地方檢察署檢察官
被      告  崔文永




上列被告因竊盜案件，經檢察官提起公訴（110年度偵緝字第189
5號），本院判決如下：
    主  文
崔文永犯侵占其他離本人所持有之物罪，處罰金新臺幣壹萬元，
如易服勞役，以新臺幣壹仟元折算壹日。
未扣案如附表編號2至5號所示之物均沒收，於全部或一部不能沒
收或不宜執行沒收時，追徵其價額。
    事  實
一、崔文永於民國110年6月12日晚間9時20分許，騎乘腳踏車行
    經臺北市○○區○○○路○段000號對面公車站旁座椅處，見陳宜
    雯所有暫置在該公車站旁座椅處之內置有廠牌HTC U20行動
    電話1支（白色、IMEI：000000000000000號）、MP3播放器
    （廠牌：飛利浦）、耳機1副（廠牌：國際牌）及折疊雨傘1
    支之提袋1個，認係離本人所持有之物，四下無人而有機可
    乘，竟意圖為自己不法之所有，基於侵占其他離本人所持有
    之物之犯意，徒手將該提袋取走後侵占入己。嗣經陳宜雯在
    附近運動完畢返回該處，發覺提袋及袋內物品均已不在原處
    或附近，即報警處理，經警方調閱附近路段監視器影像，循
    線查悉上情。
二、案經陳宜雯訴請臺北市政府警察局中正第二分局報告臺灣臺
    北地方檢察署檢察官偵查起訴。
    理  由
壹、證據能力
    本院下述所引用被告以外之人之供述證據，檢察官及被告崔
    文永（下稱被告）於本院準備程序中，就證據能力部分均表
    示無意見，即均未爭執證據能力（本院卷第61頁）。本院審
    酌該等證據取得過程並無瑕疵，與本案待證事實復具相當關
    聯性，以之為本案證據尚無不當，認得為本案證據，依刑事
    訴訟法第159條之5規定，均有證據能力。又本院以下所引用
    非供述證據，並無證據證明有出於違法取得情形，復經本院
    依刑事訴訟法踐行調查程序，亦認均有證據能力。
貳、實體方面
一、認定犯罪事實所憑之證據及理由：
（一）訊據被告固坦承有於上開時、地拾得告訴人所有之提袋1
      只之情，惟矢口否認有何竊盜、侵占犯行，辯稱：當時是
      疫情期間，附近並沒有人在運動，我認為那是沒人要的東
      西才撿的，且撿到袋子時並沒有看裡面有何物件就直接帶
      回家，之後雖有聽到手機的鈴聲，但因疲勞而沒有接聽，
      直接按掉，當天因很晚才回家，所以未將提袋交至警察局
      ，第2天警察來找我時，我就將手機交給警察，我也不知
      道袋子裡面有手機云云。
（二）經查：
 　1、被告於上述日期、地點，從該處設置公車站牌旁所設置長
      椅上取走告訴人所有提袋1只離去，警方查獲被告後，即
      扣得告訴人所有上述廠牌行動電話1支，警方於110年6月1
      3日6時45分許，即將所扣案行動電話1支發還予告訴人具
      領保管部分，為被告所是認（第1895號偵查卷第43至44頁
      ），核與證人即告訴人陳宜雯於警詢時之指述相符（見21
      600號偵查卷第11至12頁），復有警方調閱附近路段監視
      器畫面翻拍照片、臺北市政府警察局中正第二分局扣押筆
      錄、扣押物品目錄表、贓物認領保管單均在卷可按（見21
      600號偵查卷第13至23、27頁），上情，堪以認定。 
   2、上開事實，業據證人陳宜雯證稱：我和父親於110年6月12
      日晚間9時20分許，在臺北市○○區○○○路○段000號對面植物
      園大門口公車站牌附近運動，當時我將提袋放在公車站旁
      邊的座椅上，袋子裡有HTC手機1支、飛利浦MP3播放器1個
      、國際牌耳機1副、折疊雨傘1支，我運動約2、3分鐘後就
      發現放在椅子上的袋子不見了，我就立刻報警，警方幫我
      調監視器畫面，發現遭人偷取等語明確（見21600號偵查
      卷第11至12頁）。
 　3、復有警方所調閱當日事發現場及附近路段監視器錄影光碟
      翻拍照片在卷可按，是由該監視器光碟影像所呈，可見被
      告於110年6月12日晚間9時19分許至30分許間，騎乘腳踏
      車先沿和平西路往東方向前進，至植物園大門前（和平西
      路側），即取走告訴人放置在公車站旁設置椅子上之提袋
      ，之後即沿和平西路往東方向騎乘左轉南海路，至泉州街
      ，右轉泉州街，再左轉進入泉州街5巷巷內停放腳踏車，
      並進入該處現無人使用宿舍等節，有上開監視器光碟影像
      翻拍照片在卷可佐（見21600號偵查卷第13至18頁），是
      上開監視器翻拍照片，除可徵被告確有騎乘腳踏車經過本
      案事發地點，並有取走告訴人放置在站牌旁長椅上的提袋
      甚明，且被告行為當時之時間為晚上9點多，顯非為被告
      所稱三更半夜，時間過晚無法報警之情甚明。
 　4、按拾得遺失物者應從速通知遺失人、所有人、其他有受領
      權之人或報告警察、自治機關。報告時，應將其物一併交
      存。但於機關、學校、團體或其他公共場所拾得者，亦得
      報告於各該場所之管理機關、團體或其負責人、管理人，
      並將其物交存，民法第803條第1項定有明文。本案被告於
      取得告訴人所放置在公車站長椅上的提袋後，如無侵占之
      犯意，自應依上開規定從速通知或報告之，尤其取得之地
      點並非在垃圾桶內、或其他堆置垃圾、回收物之處或其他
      可認所有人或持有人有拋棄之意之處所，而是在公車站旁
      的長椅上，該處顯為在該處等待公車，或上下車輛之乘客
      偶放該處而遺忘之情甚明，且事發地點附近就有南海路派
      出所，當可持至派出所交由警方人員依法處理，毫無困難
      ，詎被告竟未依上開規定，逕將該提袋攜離現場，帶回至
      其住處，可徵被告主觀上顯有意圖為自己不法所有之意甚
      明。並佐以被告於警詢中亦稱：我到處亂撿東西，我有在
      植物園門口撿到1個袋子，我看那個袋子可以用，所以沒
      有多想就直接拿了，要給我自己生活用的，我不知道是有
      人的，我知道有1支手機，後來警察在路邊找到我，我就
      主動把那隻手機交給警方等語（見21600號偵查卷第8至9
      頁），可見被告取走該提袋及就袋內物品當時，本即欲留
      供己用，並無交予警方之意甚明，直到警方調閱監視器發
      現由被告取走告訴人放置提袋，並查獲被告後，被告才將
      其所取得告訴人之行動電話交予警方查扣甚明。並審酌案
      發現場環境、拾獲物之地點、種類、占有支配遺失物之時
      間等情，難認被告有將其所拾得之提袋主動交出依法處理
      之意思，其主觀上有意圖為自己不法所有之犯意，昭然若
      揭。被告事後所稱其當時因時間太晚，未能及時拿去派出
      所、不知提袋內有何物云云，顯為卸責之詞，無足採信。
      　　　
 　5、此外，並有臺北市政府警察局中正第二分局南海路派出所
      受（處）理案件證明單、受理各類案件紀錄表、臺北市政
      府警察局中正第二分局刑事呈報單均附卷可按。
（三）公訴意旨雖認被告係犯刑法第320條第1項之竊盜罪。惟按
      刑法上犯罪之故意，祇須對於犯罪事實有所認識，有意使
      其發生或其發生不違背其本意，仍予以實施為已足，不以
      行為人主觀之認識與客觀事實兩相一致為必要，故行為人
      主觀上欲犯某罪，事實上卻犯他罪時，依刑罰責任論之主
      觀主義思潮，首重行為人之主觀認識，應以行為人主觀犯
      意為其適用原則，故犯罪之事實與行為人所知有異，依「
      所犯重於所知者，從其所知」之法理，自應適用行為人主
      觀上所認識之該罪論處（最高法院102年度台上字第4985
      號判決意旨參照）。又刑法第337條所謂遺失物，乃指權
      利人無拋棄之意思，而偶爾遺留失去持有之物；所謂離本
      人所持有之物，係指物之離其持有，非出於本人之意思者
      而言（最高法院50年度台上字第2031號判決意旨參照），
      故除遺失物、漂流物外，凡非基於持有人之意思，一時脫
      離其本人所持有之物均屬離本人所持有之物。準此，行為
      人意圖為自己不法之所有，擅取他人之物，究成立竊盜或
      侵占離本人所持有之物罪，應視該物是否原在本人支配之
      下。如該物非基於本人意思而逸脫其持有，行為人始將之
      據為己有，並未破壞本人對該物之支配關係，僅成立侵占
      離本人所持有之物罪。查告訴人於110年6月12日晚間9時2
      0分許，將其所有放置前述物品之提袋置放在植物園大門
      口公車站牌旁長椅上，並在該處附近運動，至被告拿取該
      提袋離去前，期間告訴人並未返回該處查看，且運動約2
      、3分鐘後發現其放置提袋不見，當下即報警，警方立即
      調閱監視錄影畫面，從監視器畫面可見被告騎乘腳踏車至
      該處拿取該提袋等情甚明，並觀被告取走該提袋後，騎乘
      腳踏車離開現場，及騎車返回至其當時居住廢棄宿舍內等
      過程，於被告拿取該提袋離開時，告訴人並未緊鄰在前開
      物品周圍之空間看管或隨時查看，亦未委由他人監看、注
      意等情無疑，兼以被告拿取之提袋係暫時置放在公車站旁
      長椅上，該處係等待、上下公車之民眾往來頻繁之處，而
      依一般日常生活經驗，等待、上下公車民眾於公車到站、
      離開之際，將隨身物件遺忘在該處長椅上，乃經常發生之
      事。本案被告於拿取前開盛裝前述物品提袋條時，長椅所
      在位置緊鄰公車站，該處為民眾等待、上下公車之處所，
      當時並無人在旁看管，業據告訴人陳述在卷，並有監視器
      翻拍照片可按，客觀上實無從認定該提袋仍處於他人持有
      之狀態，是被告辯稱其並非竊取等語，與常情尚無重大違
      背之處，又無其他積極證據足認被告主觀上明知或可得而
      知前開物品係在他人監督持有中，則告訴人實際上雖未遺
      失、遺忘該物，而僅係暫時置放在該公車站旁的長椅上，
      被告主觀上既僅能認知該提袋係他人遺落或遺忘，揆諸上
      揭說明，依「所犯重於所知時，從其所知」之法理，對被
      告尚無從以刑法第320條第1項之竊盜罪相繩，而應適用被
      告主觀上所認識之罪，即刑法第337條之侵占其他離本人
      所持有之物罪論處。
（四）綜上，被告前開所辯，並不足採，本案事證明確，被告犯
      行堪以認定。　　　　　
二、論罪科刑：
（一）核被告所為，係犯刑法第337條之侵占其他離本人所持有
      之物罪。起訴意旨雖認被告所為係犯刑法第320條第1項之
      竊盜罪，惟被告主觀上僅得認知該物品係他人遺落之物，
      業如前述，起訴意旨此部分認定，尚有未合，業如前述，
      且按「侵占其他離本人所持有之物罪」之行為人，對該物
      並未先具有委任管理等持有之關係，此與其他類型之侵占
      罪不同，而與「竊盜罪」相同，且所謂「侵占」與「竊盜
      」，俱以不法手段占有領得財物，其客觀構成要件之主要
      事實雷同，二罪復同以為自己或第三人不法之所有為主觀
      要件，同以他人之財物為客體，同為侵害財產法益之犯罪
      ，罪質尚無差異，應認具有同一性（最高法院86年度台非
      字第187號判決意旨參照），是二者基本社會事實同一，
      本院於審理時業已當庭告知檢察官及被告變更後之罪名及
      法條（見本院卷第78頁），已足使被告得以充分行使防禦
      權，爰依法變更起訴法條，併此敘明。
（二）爰以行為人之責任為基礎，審酌被告因貪圖一己私利，拾
      獲告訴人裝有上開物件袋子後，竟不思將該提袋送請有關
      單位招領或通知失主，反而加以侵占入己，侵害他人之財
      產法益，所為確屬違法，衡其犯罪動機、目的及手段，被
      告為警查獲後即將所侵占告訴人所有之行動電話1支交予
      警方扣案發還予告訴人，有前述扣押筆錄、扣押物品目錄
      表及贓物認領保管單在卷可佐，但尚有其他物品未返還，
      是被告徒手侵占其他離本人所有之物，所為造成告訴人之
      損失及困擾，犯後否認犯行及案發後迄未與告訴人達成和
      解之態度，並審酌被告所陳之智識程度、家庭經濟、生活
      狀況等一切情狀，量處如主文所示之刑，並諭知易服勞役
      之折算標準。
三、沒收：
（一）按犯罪所得，屬於犯罪行為人者，沒收之；犯罪所得已實
      際合法發還被害人者，不予宣告沒收或追徵，刑法第38條
      之1第1項前段、第5項分別定有明文。
（二）查被告因本案侵占犯行，獲有如附表所示物品等犯罪所得
      ，除如附表編號1所示物品部分，因已實際合法發還由告
      訴人具領而無庸宣告沒收、追徵外，其餘如附表編號2至5
      號所示之物品，雖未據扣案，但既未實際合法發還被害人
      ，復無刑法第38條之2第2項不宜執行沒收之情事，自均應
      予宣告沒收，並於全部或一部不能沒收或不宜執行沒收時
      ，追徵其價額。
據上論斷，應依刑事訴訟法第299條第1項前段、第300條，刑法
第337條、第42條第3項前段、第38條之1第1項前段、第3項，刑
法施行法第1條之1第1項，判決如主文。
本案經檢察官黃逸帆提起公訴，經檢察官楊舒雯到庭執行職務。
中　　華　　民　　國　　111 　年　　3 　　月　　28　　日
　　　　　　　　　刑事第二十一庭法　官　程克琳
以上正本證明與原本無異。
如不服本判決應於收受送達後20日內向本院提出上訴書狀，並應
敘述具體理由；其未敘述上訴理由者，應於上訴期間屆滿後20日
內向本院補提理由書（均須按他造當事人之人數附繕本）「切勿
逕送上級法院」。告訴人或被害人如對於本判決不服者，應具備
理由請求檢察官上訴，其上訴期間之計算係以檢察官收受判決正
本之日期為準。 因疫情而遲誤不變期間，得向法院聲請回復原
狀。
　　　　　　　　　              書記官  楊湘雯
中　　華　　民　　國　　111 　年　　3 　　月　　29　　日
附錄本案論罪科刑法條
刑法第337條：
意圖為自己或第三人不法之所有，而侵占遺失物、漂流物或其他
離本人所持有之物者，處1萬5千元以下罰金。
附表：
編號 物品 1 HTC智慧型手機1支/IMEI：000000000000000號 2 提袋1只 3 飛利浦MP3播放器1個 4 國際牌耳機1副 5 摺疊傘1把